---
title: "Desempeño estudiantil"
author: "Gastón Barcelo, Tisiana Franco, Agustín Macció"
format: pdf
execute:
  echo: false
  warning: false
lang: es
fig-format: retina
fig-height: 4
fig-width: 6
---

## 

```{r}
library(tidyverse)
library(ggplot2)
library(here)
library(readxl)
library(forcats)
library(knitr)
library(RColorBrewer)
```

# Introducción:

Este trabajo tiene como objetivo investigar los factores que influyen en el rendimiento académico de los estudiantes de secundaria, utilizando el conjunto de datos disponible en el portal **UCI Machine Learning Repository.**

El [dataset](https://archive.ics.uci.edu/dataset/320/student+performance) recopila información detallada sobre el rendimiento de alumnos de dos escuelas secundarias en Portugal, considerando diversas variables. El archivo original se divide en dos partes: una que contiene datos de la asignatura de Matemáticas y otra de Lengua Portuguesa. En este estudio, nos enfocaremos únicamente en el análisis del desempeño en Matemáticas.

A partir de este caso especifico, buscamos identificar posibles relaciones entre características personales, familiares y escolares y las calificaciones finales, sin la intención de generalizar los resultados más allá de este contexto particular. Para ello, se emplearán técnicas de análisis exploratorio de datos y se construirá un modelo estadístico que permita predecir la nota final de los estudiantes. Finalmente, se desarrollará una aplicación Shiny para presentar de manera interactiva los resultados más relevantes.

Esperamos que este trabajo sirva como un ejemplo de la aplicación de herramientas de ciencia de datos en el ámbito educativo y como un punto de partida para reflexionar sobre factores que podrían ser significativos en contextos similares.

# Datos:

```{r}
datos <- read_csv2("student-mat.csv")
glimpse(datos)
```

El dataset utilizado aquí procede del **UCI Machine Learning Repository**, un sitio web científico respetado donde se almacenan datasets con el propósito de uso en el proceso de enseñanza e investigaciones en aprendizaje automático en estadística.

El archivo seleccionado corresponde a información recopilada en dos escuelas secundarias portuguesas, específicamente sobre estudiantes de la asignatura de Matemáticas. El dataset contiene un total de **395 observaciones**, cada una correspondiente a un estudiante individual.

En total se incluyen **33 variables**, que abarcan características académicas, personales, familiares y sociales. Entre ellas se encuentran variables como:

Información demográfica: edad, género, dirección.

Contexto familiar: nivel educacional de los padres, categoría laboral de los padres, relación familiar.

Academic aspects: study time, absences, partial and final grades.

Socioeconomic Variables: extracurricular activities, education support, drinking behavior, among others.

Este grado de precisión ofrece la posibilidad de investigar varios factores los cuales pueden tener influencia en el comportamiento escolar y facilita la uso de las técnicas del análisis exploratorio y el modelado estadístico.

La variable G3 es la nota final anual. Mientras que G1 y G2 corresponden a las notas de primer y segundo período respectivamente.

Para el mejor entendimiento de las variable de calificaciones se deja breve explicacion del funcionamiendo del sistema de evaluacion en portugal:

En el sistema educativo de estas escuelas portuguesas se adoptan calificaciones de 0 a 20 de escala, de donde se requiere 10 de calificación mínima para aprobar. El cierre del curso académico se califica a través de tres momentos a lo largo del año escolar, dados por las variables G1, G2 y G3, correspondientes a calificación del primer semestre, del segundo semestre y a la calificación del cierre del curso, correspondientemente.

Es importante tener en cuenta que, para obtener una nota final válida, el estudiante debe cumplir con varios, requisitos académicos como asistir a clases y presentarse a las evaluaciones correspondientes. En caso de incumplimiento, abandono del curso o ausencia en el examen final, se asigna automáticamente una calificación de 0 como nota final, independientemente de las calificaciones obtenidas en los períodos anteriores.

# Análisis Exploratorio:

```{r}
#| fig-cap: "Estudiantes aprobados vs no aprobados"
#| out.width: 100%
#| out-height: 50%
datos|> mutate(Estado = if_else(G3 > 9, "Aprobado", "No aprobado")) |>
    ggplot(aes(x = Estado, fill = Estado)) + geom_bar(alpha = 0.7) +
    geom_text(stat = "count", aes(label = after_stat(count)), vjust = -0.5) + scale_fill_brewer(palette = "Set2")+ labs(title = "Estudiantes aprobados vs no aprobados", x = "Estado", y = "Cantidad") +
    theme_minimal() +
   ylim(0, 300) +
  theme(legend.position = "none")
```

Compara la cantidad de estudiantes que aprobaron con los que no aprobaron, según la nota final (**G3**). Aunque hay una mayoría que logra aprobar, **un 33% aproximadamente no lo logra** (130 de 395 estudiantes en total).

```{r}
#| fig-cap: "Sexo"
#| out.width: 100% 
#| out-height: 50%
datos |> mutate(sex= case_when(sex=='F'~'Femenino', sex=='M'~'Masculino')) |> mutate(Estado = if_else(G3 > 9, "Aprobado", "No aprobado")) |>   group_by(sex) |> summarise(aprobados = sum(Estado == "Aprobado"),                               total = n(),                              porcentaje = aprobados / total * 100)|>   ggplot(aes(x = sex, y = porcentaje, fill = sex)) +   geom_col(alpha = 0.7) +   geom_text(aes(label = paste0(round(porcentaje, 1), "%")), vjust = -0.5) +   scale_fill_brewer(palette = "Set2") +   labs(title = "Porcentaje de aprobación por sexo",     x = "Sexo",     y = "Porcentaje de aprobación") + theme_minimal() + ylim(0, 100) + theme(legend.position = "none")

```

Compara el porcentaje de estudiantes aprobados según su sexo: femenino y masculino.

En este grupo de datos, los estudiantes masculinos tienen una tasa de aprobación más alta que las estudiantes femeninas.

**70.6%** de los estudiantes masculinos aprueban, mientras que **63.9%** de las estudiantes femeninas aprueban.

```{r}
#| fig-cap: "Educacion de la madre"
#| out.width: 100%
#| out-height: 50%
 datos |> mutate(Medu= case_when(Medu=='0'~'No educacion',
                                 Medu=='1'~'Edu. primaria',
                                 Medu== '2'~ 'De 5to a 9no grado', 
                                 Medu=='3'~'Edu. Secundaria', 
                                 Medu=='4'~'Edu. superior')) |>
  mutate(Estado = if_else(G3 > 9, "Aprobado", "No aprobado")) |>
  group_by(Medu) |>
  summarise(aprobados = sum(Estado == "Aprobado"),
    total = n(),
    porcentaje = aprobados / total * 100) |>
  mutate(Medu = fct_reorder(Medu, porcentaje, .desc = FALSE)) |> 
  ggplot(aes(x = Medu, y = porcentaje, fill = Medu)) +
  geom_col(alpha = 0.7) +
  geom_text(aes(label = paste0(round(porcentaje, 1), "%")),
    vjust = -0.5) +
  scale_fill_brewer(palette = "Set2") +
  labs(title = "Porcentaje de aprobación segun nivel educativo de la madre",
    x = "Nivel educativo de la madre",
    y = "Porcentaje de aprobación") +
  theme_minimal() + theme(axis.title.x = element_text(margin = margin(t = 10))) +
  ylim(0, 100) +
  theme(legend.position = "none")
```

Compara el porcentaje de estudiantes que aprueban (nota final suficiente) en función del nivel educativo alcanzado por la madre.

```{r}
#| fig-cap: "Clases extra pagas"
#| out.width: 100%
#| out-height: 50%
datos |>
  mutate(
    Estado = if_else(G3 > 9, "Aprobado", "No aprobado"),
    paid = case_when(paid == 'yes' ~ 'Paga clases extra', 
                     paid == 'no' ~ 'No paga clases extra')) |> 
  group_by(paid) |>
  summarise(aprobados = sum(Estado == "Aprobado"), total = n(),   porcentaje_aprobacion = aprobados / total * 100) |>
  ggplot(aes(x = paid, y = porcentaje_aprobacion, fill = paid)) +
  geom_col(alpha = 0.7) +
  geom_text(aes(label = paste0(round(porcentaje_aprobacion, 1), "%")), vjust = -0.5, size = 3.5) +
  scale_fill_brewer(palette = "Set2") +
  labs(title = 'Porcentaje de aprobación según clases extra',
    x = 'Clases extra',
    y = 'Porcentaje de aprobación') +
  ylim(0, 100) +
  theme_minimal() +
  theme(legend.position = "none")


```

```{r}
#| fig-cap: "Acceso a internet"
#| out.width: 100%
#| out-height: 50%
datos |>
  mutate(Estado = if_else(G3 > 9, "Aprobado", "No aprobado"),
    internet = case_when(
      internet == 'yes' ~ 'Tiene internet',
      internet == 'no' ~ 'No tiene internet')) |> group_by(internet) |>
  summarise(aprobados = sum(Estado == "Aprobado"), total = n(),
            porcentaje_aprobacion = aprobados / total * 100) |>
  ggplot(aes(x = internet, y = porcentaje_aprobacion, fill = internet)) +
  geom_col(alpha = 0.7) + geom_text(aes(label = paste0(round(porcentaje_aprobacion, 1), "%")), vjust = -0.5, size = 3.5) +
  scale_fill_brewer(palette = "Set2") +
  labs(title = 'Porcentaje de aprobación según acceso a internet',
    x = 'Tiene acceso a internet',
    y = 'Porcentaje de aprobación') + ylim(0, 100) + theme_minimal() + theme(axis.title.x = element_text(margin = margin(t = 10))) + theme(legend.position = "none")

```

```{r}
#| fig-cap: "Box plot de clasificacion por periodo"
#| out.width: 100%
#| out-height: 50%
datos |>
    pivot_longer(cols = c(G1, G2, G3), names_to = "Periodo", values_to = "Nota") |> ggplot(aes(x = Periodo, y = Nota, fill = Periodo)) + geom_boxplot(alpha=0.7) + scale_fill_brewer(palette = "Paired")+
    labs(title = "Distribución de calificaciones por período",
         x = "Período",
         y = "Nota") + theme_minimal()+ stat_summary(fun = mean, 
                                  geom = "point",
                                  shape = 20, size = 3, 
                                  color = "black")+
theme(legend.position = "none") +theme(axis.title.x = element_text(margin = margin(t = 10)))
```

Al observar la primera gráfica, vemos que la mediana y la distribución de las calificaciones de G1, G2 y G3 son bastante similares. Es decir, como grupo, los estudiantes no muestran un cambio dramático (ni mejora ni empeoramiento fuerte) a lo largo del año escolar. Por lo que las notas del primer y segundo periodo (G1 y G2) pueden predecir bastante bien la nota final (G3).

```{r}
datos |>
  mutate(
    studytime_label = factor(studytime, levels = 1:4, labels = c("<2 horas", "2-5 horas", "5-10 horas", ">10 horas"))) |>
  ggplot(aes(x = studytime_label, y = G3, fill = studytime_label)) +
  geom_boxplot(alpha=0.9) +
  labs(
    title = "Nota final (G3) según tiempo de estudio semanal",
    x = "Tiempo de estudio",
    y = "Nota final",
    fill = "Tiempo de estudio") + theme_minimal() +
  scale_fill_brewer(palette = "Pastel2")+
  theme(legend.position = "none") +
  theme(axis.title.x = element_text(margin = margin(t = 10)))
```

Más horas de estudio tienden a relacionarse con mejores calificaciones finales, especialmente hasta el rango de 5-10 horas semanales. Estudiar más de 10 horas no garantiza mejores resultados, lo que sugiere que otros factores (como la calidad del estudio, apoyo docente o factores personales) también juegan un papel importante. Ademas, en todos los grupos hay alta variabilidad y valores bajos (0), lo que reafirma esa sugerencia.

```{r}
#| fig-cap: "Relacion entre G2/G1y G3"
#| out.width: 100%
#| out-height: 50%
ggplot(datos, aes(x=G1, y=G3)) +
    geom_point(alpha=0.6) +
    geom_smooth(method="lm") +
    labs(title="Relación entre primera nota (G1) y nota final (G3)",
         x="G1", y="G3")
ggplot(datos, aes(x=G2, y=G3)) +
    geom_point(alpha=0.6) +
    geom_smooth(method="lm") +
    labs(title="Relación entre segunda nota (G2) y nota final (G3)",
         x="G2", y="G3")
```

#### JUSTIFICACION DE POR QUE SACAMOS G1 Y G2 DE VARIABLES PREDICTORAS:

Se observa una relación lineal positiva clara entre la primera calificación parcial (`G1`) y la calificación final (`G3`). Esto indica que el rendimiento inicial de los estudiantes es un buen indicador del rendimiento final. La dispersión alrededor de la línea de tendencia es baja, lo que sugiere que `G1` es una variable predictiva fuerte para el modelo supervisado. Lo mismo pasa con `G2.`

```{r}
library(ggplot2)

ggplot(datos, aes(x = as.factor(failures), y = G3, fill = as.factor(failures))) +
  geom_violin(trim = FALSE, alpha = 0.7) +
  labs(
    title = "Distribución de la nota final (G3) según cantidad de cursos reprobados",
    x = "Cantidad de cursos reprobados (failures)",
    y = "Nota final"
  ) +
  scale_fill_brewer(palette = "Set2") +
  theme_minimal() +
  theme(legend.position = "none")


```

En este grafico de violin podemos observar conclusiones claras: A medida que aumenta la cantidad de cursos reprobados (failures), la distribución de la nota final (G3) tiende a bajar.

Students with no course failures (failures = 0) have higher final point concentrations with a density concentrated around 10-15. For failures = 0, the density is most concentrated and most students lie above the 10.

Para las puntuaciones de failure = 2 o 3, el señalización es esencialmente más disperasdispersas y estí hasta las notas bajaeven con una pila de valores a aproximadamente 0.

El gráfico confirma el resultado esperado: no aprobar cursos anteriores es un buen predictor de bajo rendimiento final.
